臺灣高等法院刑事裁定
110年度毒抗字第587號
抗  告  人  臺灣士林地方檢察署檢察官
被      告  董俊  




上列抗告人因被告違反毒品危害防制條例案件，不服臺灣士林地
方法院中華民國110年3月12日裁定（110年度毒聲字第246號），
提起抗告，本院裁定如下：
    主  文
原裁定撤銷，發回臺灣士林地方法院。
    理  由
一、原裁定意旨略以：被告董俊於民國109年10月15日採集尿液
    送驗後，結果呈安非他命、甲基安非他命陽性反應乙情，固
    堪認定，惟查，被告於警詢中辯稱於採尿3日內有服用慢性
    處方籤藥物，並提出處方籤為證，是被告所服用之藥物是否
    含安非他命、甲基安非他命成分，致被告服用上開藥物後，
    尿液中可能檢驗出甲基安非他命陽性反應，卷內未見檢察官
    就此有何調查，是被告是否確有施用第二級毒品甲基安非他
    命之犯行，已有疑義。被告於本案發生前，雖曾因犯他罪經
    法院判處罪刑確定，然均已執行完畢，依毒品戒癮治療實施
    辦法及完成治療認定標準第2條規定，顯無礙其完成戒癮治
    療之期程，並無不適合為戒癮治療之法定事由。而觀諸被告
    之警詢筆錄，被告於警詢中未經詢問其是否願受附命戒癮治
    療之緩起訴處分，抑或願接受拘束人身自由之觀察勒戒，檢
    察官亦未傳訊被告到庭，就被告應適用觀察勒戒或緩起訴處
    分之相關裁量要件訊問被告，藉以得悉檢察官裁量權行使之
    背景事實，僅查詢被告之在監在押紀錄表，逕向原審法院為
    本件聲請，此決定固屬檢察官裁量權之行使，惟依卷內相關
    資料及檢察官向原審法院聲請裁定令被告入觀察、勒戒處所
    接受觀察、勒戒之聲請書，檢察官並未敘明何以裁量選擇聲
    請觀察、勒戒之具體理由，則其是否已為合目的性及義務性
    之裁量，自非無疑。準此，本件檢察官對於被告所為施用毒
    品之犯行，既未審酌被告就毒癮治療之方式所表達之意見，
    復未於觀察、勒戒聲請書敘明其裁量逕予選擇聲請觀察、勒
    戒之具體理由，則檢察官有無裁量怠惰、是否已盡合義務性
    裁量，並非無疑，從而，本件檢察官所為聲請，礙難准許，
    應予駁回等語。
二、抗告意旨略以：㈠依本院暨所屬法院107年法律座談會刑事類
    提案第22號研討結果，認檢察官聲請觀察、勒戒前未訊問被
    告「是否願意接受緩起訴處分戒癮治療？」，法院不應裁定
    駁回，原裁定違背此研討結果。㈡被告提出所謂服用慢性處
    方籤藥物之抗辯云云，然被告之驗尿報告僅呈安非他命、甲
    基安非他命陽性反應，未有任何鴉片類、可待因類之陽性反
    應，一般心臟病、肝硬化之治療，豈有給予含有安非他命、
    甲基安非他命成分藥物之理？故被告矢口否認施用毒品犯性
    甚明。無論任何種類之緩起訴處分，均需以被告認罪為前提
    ，原裁定憑空指摘本署檢察官「恣意」、「裁量怠惰」，完
    全無視被告否認犯行，根本無任何給予緩起訴處分之可能性
    ，此為「裁量縮減至零」，無論依修正前、後之毒品危害防
    制條例規定，僅有向法院聲請觀察、勒戒一途。㈢綜上，若
    被告仍持續否認犯行，將導致必須給予被告不起訴處分，豈
    非宣示日後任何施用毒品之犯罪嫌疑人只要提出服藥抗辯，
    即不可向法院聲請觀察、勒戒，又毋庸、無法給予戒癮治療
    之緩起訴處分，變相產生脫法行為之後果。本案原裁定理由
    前後矛盾，無視根本無給予被告戒癮治療緩起訴處分之可能
    性，請將原裁定撤銷，更為適當合法之裁定等語。
三、按97年4月30日修正公布之毒品危害防制條例第24條第1項採
    行「觀察、勒戒」與「緩起訴之戒癮治療」並行之雙軌模式
    ，並無「緩起訴之戒癮治療」應優先於「觀察、勒戒」之強
    制規定，是就保障被告利益之觀點而言，亦無必要將「緩起
    訴之戒癮治療」認係「觀察、勒戒」之前置處分。因此，檢
    察官本得依照個案實際情形，依法裁量決定採行何者為宜。
    且觀諸毒品危害防制條例之全部條文，並無課以檢察官於聲
    請觀察、勒戒裁定前，應訊問被告是否同意觀察、勒戒之規
    定，檢察官亦無於聲請書中說明不命被告接受戒癮治療理由
    之義務。另由毒品戒癮治療實施辦法及完成治療認定標準第
    6條規定：「檢察官為緩起訴處分前，應得參加戒癮治療被
    告之同意，並向其說明完成戒癮治療應遵守事項後，指定其
    前往治療機構參加戒癮治療」、「未滿20歲之被告，並應得
    其法定代理人之同意。」，可知受戒癮治療者必須自行前往
    治療機構接受戒癮治療並遵守一定事項，一旦違反，其緩起
    訴處分即有可能遭到撤銷，並由檢察官依法追訴。故如檢察
    官欲依毒品危害防制條例第24條規定，以緩起訴方式替代觀
    察、勒戒時，自應詢問行為人是否同意接受戒癮治療，是緩
    起訴之戒癮治療，應屬法律賦予檢察官偵查裁量結果之作為
    ，不得認為係施用毒品者所享有之權利；而是否給予施用毒
    品者為附命完成戒癮之緩起訴處分，既屬檢察官之職權，自
    非法院所得介入審酌。又按毒品危害防制條例所規定之「觀
    察、勒戒」程序，係針對受處分人所為保安處分，目的在戒
    除行為人施用毒品身癮及心癮，以達教化與治療之目的，其
    立法意旨在幫助施用毒品者戒毒，性質上為一療程，而非懲
    罰，並屬強制規定。除檢察官審酌個案情形，依同條例第24
    條第1項為附命完成戒癮治療之緩起訴處分外，凡經檢察官
    聲請法院裁定將被告送勒戒處所觀察、勒戒者，法院僅得就
    其聲請審查被告是否有施用毒品之行為，以及被告是否為「
    初犯」或為觀察、勒戒、強制治療執行完畢後「5年內再犯
    」（現行毒品危害防制條例已修正為「3年後再犯」）而為
    准駁之裁定，並無自由斟酌以其他方式替代或得以其他原因
    免予執行之權。而所謂「緩起訴之戒癮治療」，係由檢察官
    審酌個案情形，依毒品危害防制條例第24條規定，改以緩起
    訴處分方式轉介毒品施用者前往醫療院所治療。惟是否給予
    被告為附命完成戒癮治療之緩起訴處分，事屬刑事訴訟法第
    253條之1第1項及第253條之2第1項第6款特別賦予檢察官之
    職權，非法院所得審酌，被告亦無聲請檢察官為緩起訴之權
    利，檢察官即使未為此部分理由之說明，於法亦無不合。是
    法院原則上應尊重檢察官職權之行使，僅就檢察官之判斷有
    違背法令、事實認定有誤或其他裁量重大明顯瑕疵等事項，
    予以有限之低密度審查（本院暨所屬法院107年法律座談會
    刑事類提案第22號研討結果參照）。
四、經查：
㈠、被告董俊於警詢雖否認有何施用甲基安非他命犯行，惟其經
    警採集之尿液，經台灣尖端先進生技醫藥股份有限公司以酵
    素免疫分析法（EIA）為初步檢驗，再以氣相層析質譜儀法
    （GC/MS）確認檢驗結果，均呈安非他命、甲基安非他命陽
    性反應等情，有勘察採證同意書、新北市政府警察局受採集
    尿液檢體人姓名及檢體編號對照表、列管毒品人口尿液檢體
    採集送驗紀錄表、台灣尖端先進生技醫藥股份有限公司濫用
    藥物檢驗報告在卷可稽(見毒偵卷第15頁至第21頁)。而施用
    甲基安非他命者尿液中可檢出最大時限，與施用劑量、施用
    頻率、施用方式、飲用水量之多寡、個人體質、代謝情況及
    檢測方法靈敏度等因素有關，依個案而異；依據Clarke’sIs
    olationandIdentificationofDrugs第3版記載，口服甲基安
    非他命後快速吸收，約有施用劑量之70%在24小時內經尿液
    排出，一般於尿液中可檢出之最大時限，甲基安非他命為1
    至5天。又酵素免疫分析法屬免疫學分析原理，當其他藥物
    化學結構相近才可能引起偽陽性，氣相層析質譜儀法則係目
    前確認藥物篩檢結果時最常採用之確認方法，在良好的操作
    條件下，以氣相層析質譜儀作藥物及其代謝物之定性及定量
    分析，均不致有偽陽性反應產生等情，業經行政院衛生署管
    制藥品管理局（現改制為衛生福利部食品藥物管理署）分別
    以97年12月31日管檢字第0970013096號、92年6月20日管檢
    字第0920004713號函釋甚明，並為本院辦理施用第二級毒品
    甲基安非他命案件職務上所知悉。
㈡、被告雖以其有心臟疾病及肝硬化，於採尿3日內有服用慢性處
    方籤之藥物云云置辯，然被告於警詢時供稱：伊忘記最後一
    次施用毒品安非他命的時間，伊只記得在臺北市，忘記詳細
    地址，伊將毒品安非他命放入玻璃球內燒烤出煙吸食等語（
    見毒偵影卷第8頁），又依卷附之上開濫用藥物檢驗報告所
    示，該檢驗報告採取之尿液檢驗方法，乃先對尿液檢體以酵
    素免疫分析法（EIA）作初步篩驗，再經氣相層析質譜儀法
    （GC/MS）確認呈安非他命、甲基安非他命陽性反應，依前
    開說明，不致產生偽陽性反應，亦足以排除檢驗錯誤之可能
    ，該檢驗結果自屬可信。而被告所提出之黃玟珍診所、三軍
    總醫院處方籤所示之藥品，一般係用以治療心臟疾病、肝硬
    化，衡情應均未含有安非他命、甲基安非他命成分，是綜上
    各情，難認被告尿液檢驗結果係服用藥物所致，故被告此部
    分所辯情詞，要屬事後卸責之詞，並無可採。綜上，堪認被
    告於109年10月15日中午12時35分許為警採尿前回溯96小時
    內之某時，確有施用第二級毒品甲基安非他命之行為。另被
    告最近1次觀察、勒戒或強制戒治之紀錄，係因施用第二級
    毒品案件，經士林地方法院以104年度毒聲字第291號裁定送
    觀察、勒戒後，認無繼續施用毒品之傾向，於105年9月12日
    執行完畢釋放出所，並經臺灣士林地方檢察署檢察官以105
    年度毒偵續字第1號為不起訴處分確定，有本院被告前案紀
    錄表在卷可參，被告本次施用毒品之時間，距前次觀察、勒
    戒執行完畢已逾3年，亦堪認定。
㈢、就檢察官聲請為觀察勒戒裁定前，是否應先訊問被告，給予
    被告陳述意見之機會，及檢察官是否應於觀察、勒戒聲請書
    敘明其裁量逕予選擇聲請觀察、勒戒之具體理由乙節，揆諸
    前揭說明，毒品危害防制條例第24條第1項，係採行「觀察
    勒戒」與「緩起訴之戒癮治療」並行之雙軌模式，應認檢察
    官有依裁量行使之職權，而檢察官是否給予施用毒品者為附
    命完成戒癮之緩起訴處分，自得本於毒品危害防制條例第24
    條之規定、立法目的、「毒品戒癮治療實施辦法及完成治療
    認定標準」，選擇實施對象、內容、方式與執行之醫療機構
    ，妥為斟酌、裁量，始予決定，如裁量結果認為適於為緩起
    訴處分者，自應於緩起訴處分中說明其判斷之依據，倘認為
    應向法院聲請觀察、勒戒，因係適用原則而非例外，法院原
    則上應予尊重，僅就檢察官之判斷有違背法令、事實認定有
    誤或其裁量有重大明顯瑕疵等事項為有限度之低密度審查。
    又觀諸毒品危害防制條例之全部條文，並無課以檢察官於聲
    請觀察、勒戒裁定前，應訊問被告是否同意觀察、勒戒之規
    定或應於聲請書中說明不命接受戒癮治療理由等義務，應是
    賦予執行機關在不牴觸法律之前提下，本於現實情況予以彈
    性運作，以追求刑事制度之最大整體利益，亦即就此等裁量
    決定，其程序保障之密度，本不能與現行法律就其細部內容
    已有明文規定之刑事審判程序相比擬，故尚難僅憑檢察官未
    踐行徵詢、告知或未於聲請時詳細論述告知其判斷理由等，
    即率謂檢察官之裁量有何違法或不當。從而，本件檢察官聲
    請原法院裁定令被告入勒戒處所觀察、勒戒，而未對被告為
    附命完成戒癮治療之緩起訴處分，能否謂其判斷有違背法令
    、事實認定有誤或其他裁量重大明顯瑕疵等情事？縱檢察官
    於聲請書內未為此部分理由之說明，能否謂其「不合義務性
    裁量」、「裁量怠惰或濫用」？尚非全然無疑。況被告為列
    管之毒品調驗人口，於列管期間再犯本案施用毒品犯行，顯
    見其對毒品仍有相當依賴性，自我克制能力薄弱，且其於警
    詢時仍飾詞否認有上開施用第二級毒品犯行，難認有坦然面
    對、戒除毒品之決心，則檢察官依其調查結果及相關卷證資
    料為判斷，審酌上情後，未為附命戒癮治療之緩起訴處分，
    而聲請原審法院裁定令入勒戒處所施以觀察、勒戒，難認檢
    察官之判斷有違背法令、事實認定有誤或裁量有重大明顯瑕
    疵之情事，其聲請即非無憑。
五、綜上所述，原裁定以檢察官未為合義務性裁量，有消極不行
    使裁量權之瑕疵，而駁回檢察官之聲請，容有未洽。抗告意
    旨執此指摘原裁定不當，為有理由，應由本院將原裁定撤銷
    ，並為保障當事人權益及兼顧其審級利益，爰將本案發回原
    審法院更為適當之裁定。
據上論斷，依刑事訴訟法第413條前段，裁定如主文。
中　　華　　民　　國　　110 　年　　4 　　月　　14　　日
     　　　　　　 刑事第十六庭  審判長法　官  葉騰瑞
                                      法　官  古瑞君
                                      法　官  廖紋妤
以上正本證明與原本無異。
不得再抗告。
                                      書記官  江珮菱
中　　華　　民　　國　　110 　年　　4 　　月　　15　　日